臺灣橋頭地方法院民事判決
111年度橋簡字第376號
原      告  遠東國際商業銀行股份有限公司


法定代理人  侯金英  
訴訟代理人  李正良律師
被      告  蔡秉翰  
            蔡旻晏  
            李月瑾  
兼共同訴訟
代  理  人  蔡宗翰  
上列當事人間請求撤銷遺產分割登記事件，本院於民國111年9月
6 日言詞辯論終結，判決如下：
    主  文
原告之訴駁回。
訴訟費用由原告負擔。
    事實及理由
一、原告主張：被告蔡宗翰前向原告申辦信用卡使用，卻未依約
    繳款，尚積欠原告新臺幣（下同）96,219元及利息未為清償
    （下稱系爭債權/債務），原告已對其取得執行名義，詎被
    告蔡宗翰為規避債務，明知訴外人即其父蔡慈福死亡時，名
    下尚有附表所示財產（下合稱系爭遺產）得由其依法繼承，
    仍與被告蔡旻晏、李月瑾、蔡秉翰為遺產分割協議（下稱系
    爭協議），將其繼承部分無償讓與被告蔡秉翰並由被告蔡秉
    翰就系爭遺產單獨辦理繼承登記，有害於原告之系爭債權，
    爰依民法第244條第1項、第4項規定提起本訴。聲明：㈠被告
    間就系爭遺產所為分割協議之債權行為暨遺產分割登記之物
    權行為應予撤銷。㈡被告蔡秉翰應將系爭遺產所為之分割繼
    承登記予以塗銷。
二、被告則以：被告蔡宗翰自94年破產後，對外積欠多筆債務，
    端賴蔡慈福出面代其清償，被告所為系爭協議是依據蔡慈福
    遺願所為等語，資為抗辯。聲明：原告之訴駁回。
三、本院得心證之理由
  ㈠原告主張被告蔡宗翰積欠系爭債務迄未清償，其被繼承人蔡
    慈福死亡後留有系爭遺產，而被告蔡宗翰並未聲請拋棄繼承
    ，仍與其餘繼承人共同為系爭協議並由被告蔡秉翰就系爭遺
    產為繼承登記等情，有臺灣高雄地方法院103司執嘉字第154
    532號債權憑證、高雄市地籍異動索引、系爭遺產登記謄本
    及高雄市政府地政局仁武地政事務所111年5月20日高市地仁
    登字第11170372900號函所附土地及建物登記謄本、異動索
    引、土地登記申請書、繼承系統表、遺產分割協議書、戶籍
    謄本、遺產稅免稅證明書為證（本院卷第21至41、69至98頁
    ），此部分事實堪以認定。
  ㈡按債務人所為之無償行為，有害及債權者，債務人得聲請法
    院撤銷之，民法第244條第1項定有明文。惟遺產分割協議，
    既係繼承人間基於特定身分關係，就繼承之遺產如何分配所
    為之協議，則繼承人於分割遺產時，除須考量被繼承人生前
    意願、繼承人對被繼承人之貢獻（有無扶養之事實）等外，
    另須衡酌家族成員間之感情、自主生活程度、祭祀承擔義務
    等諸多因素，且依社會生活經驗及臺灣民間傳統，遺產由對
    被繼承人負擔扶養義務者取得，要屬常見，繼承人間亦多以
    之平衡彼此間債權債務關係（因均負擔扶養責任，未支出者
    以遺產作為給付之意），又取得遺產者，將來需承擔長久之
    祭祀義務同屬平常。況分割遺產，非僅單純對於被繼承人死
    亡時之財產協議處分，尚涉及民法第1172條債務扣還、第11
    73條受贈歸扣之計算結果。是以，被告蔡宗翰於被繼承人死
    亡時，縱使與其他繼承人協議而未取得系爭不動產或辦理繼
    承登記，得否全然不顧各繼承人間扶養義務、祭祀義務之分
    擔、債務之扣還、贈與之歸扣等情節，即遽認其係將原先繼
    承部分無償贈與其他繼承人，誠非無疑。原告單以此為由，
    即依民法第244條第1項規定，請求本院撤銷遺產分割協議暨
    分割繼承登記之物權行為，已難遽採。遑論，被告蔡宗翰抗
    辯蔡慈福生前已為其代償眾多債務，故死前特地指示被告蔡
    宗翰不得再繼承系爭遺產乙節，提出清償證明等件作為佐證
    （見本院卷第133至138、215至219 頁），可知被告蔡宗翰
    財務狀況不佳，除系爭債務外，尚有其他債務未償，自難認
    被告蔡宗翰有何負擔扶養被繼承人蔡慈福之義務或自給自足
    之能力，可見被告蔡宗翰辯稱將系爭遺產分歸被告蔡秉翰取
    得為蔡慈福之遺願等語，並非空穴來風之詞，故本院自不能
    單從分配方式予以認定乃無償行為，進而許原告依民法第24
    4 條第1 項主張撤銷甚明。再者，被告蔡旻晏、李月瑾均非
    原告主張之債務人，但其等均未取得系爭不動產，亦均未辦
    理繼承登記，有系爭協議書可參（本院卷第83頁），若被告
    蔡宗翰與其他繼承人為遺產分割協議之目的如原告所述，係
    有意損害系爭債權，非債務人之被告蔡旻晏、李月瑾又何需
    一併放棄繼承系爭遺產？益見渠等所為系爭分割協議，並非
    故意以無償方式詐害系爭債權為目的。而原告就其主張復未
    提出可資佐證之憑據，其主張自無可採。
四、綜上所述，原告依民法第244 條第1 項及第4 項規定，請求
    被告就系爭遺產所為分割協議之債權行為暨遺產分割登記之
    物權行為應予撤銷、被告蔡秉翰應將系爭遺產所為之分割繼
    承登記予以塗銷，均無理由，應予駁回。
五、本件事證已臻明確，兩造其餘主張及舉證，經本院審酌後認
    與判決之結果不生影響，爰不再逐一論列，附此敘明。
七、訴訟費用負擔之依據：民事訴訟法第78條。
中　　華　　民　　國　　111 　年　　9 　　月　　22　　日
                  橋頭簡易庭  法      官    郭育秀
以上正本與原本相符。
如不服本判決，應於送達後20日內，向本院提出上訴狀並表明上
訴理由，如於本判決宣示後送達前提起上訴者，應於判決送達後
20日內補提上訴理由書（須附繕本）。
中　　華　　民　　國　　111 　年　　9 　　月　　22　　日
                              書  記  官    塗蕙如
附表：

編號 種類       所在地或名稱 權利範圍 1 土地 高雄市○○區○○段000地號 1/1 2 土地 高雄市○○區○○段00000地號 1/1 3 建物 高雄市○○區○○段000○號 1/1